【裁判字號】    97,訴,352
【裁判日期】    971017
【裁判案由】    給付不當得利
【裁判全文】
臺灣雲林地方法院民事判決               97年度訴字第352號
原      告  乙○○
法定代理人  丙○○
訴訟代理人  劉豐州  律師
被      告  甲○○
上列當事人間請求給付不當得利事件，本院於民國97年10月3 日
言詞辯論終結，判決如下：
    主      文
被告應給付原告新台幣柒拾捌萬零陸佰壹拾捌元，及自民國九十
七年九月四日起至清償日止，按年利率百分之五計算之利息，並
自民國九十七年八月一日起至交還坐落雲林縣北港鎮○○段九五
二、九五三地號土地之日止，按月給付原告相當租金之利益新台
幣壹萬壹仟柒佰拾玖元。
原告其餘之訴駁回。
訴訟費用由被告負擔新台幣壹萬陸仟肆佰捌拾貳元；由原告負擔
新台幣肆仟壹佰貳拾元。
本判決第一項於原告以新台幣貳拾柒萬元供擔保後，得假執行。
原告其餘假執行之聲請駁回。
    事實及理由
一、原告主張：
  (一)坐落雲林縣北港鎮○○段952 （面積157.2 平方公尺）、95
    3 （面積48.92 平方公尺）地號土地（下稱系爭土地）為伊
    所有，詎被告未經伊同意，竟在系爭土地上建屋使用，顯受
    有相當於租金之利益，致伊受有損害。又租用基地建築房屋
    ，依土地法第105 條準用同法第97條第1 項規定，其租金係
    以該土地之申報地價為計算標準，且以不超過土地申報地價
    年息百分之十為限。而系爭土地中之952 地號土地於民國89
    年7 月、93年1 月、96年1 月之申報地價依序為新台幣（下
    同）12,880元、9,840 元、8,662.4 元；另953 地號土地於
    上揭三年度之申報地價則分別為12,880元、9,840 元、8,16
    0 元。為此爰依民法第179 條規定提起本訴，請求被告依占
    用土地面積，按上揭各筆土地申報地價之百分之十計算五年
    內相當於租金之利益返還予伊，即被告應返還自92年9 月1
    日起至97年7 月31日止之相當租金利益975,772 元及法定遲
    延利息，並自97年8 月1 日起至交還系爭土地之日止，按月
    給付伊14,675元。聲明：被告應給付伊975,772 元及自起訴
    狀繕本送達翌日起至清償日止，按年利率百分之五計算之利
    息，暨自97年8 月1 日起至交還系爭土地之日止，按月給付
    伊14,675元之相當租金之利益；並請准伊提供擔保而為假執
    行之宣告。
  (二)又如認兩造間有租賃關係，因依被告所辯該租賃關係成立於
    民國37年間，距今地價已有大幅調整，且系爭土地位於北港
    鎮○○街，鄰近北港鎮最繁榮之朝天宮商圈，附近公共設施
    完善，生活機能極佳，衡量上情及被告利用土地所受利益，
    則追加備位依民法第442 條之調整租金請求權，請求將被告
    占用系爭952 地號土地之租金調高為11,348元（計算式：8,
    662.4 ×157.2 ×10％÷12＝11,348），將占用之系爭953
    地號土地之租金調整為3,327 元（計算式：8,160 ×48.92
    ×10％÷12＝3,327 ），合計為14,675元。備位聲明：被告
    向其承租坐落雲林縣北港鎮○○段952 、953 地號土地，面
    積分別為157.2 平方公尺、48.92 平方公尺之租金，准自97
    年11月1 日起調整為每月14,675元。
二、被告則辯以：系爭土地為伊向原告所租用，且伊均有按期繳
    租，詎77年5 月4 日北港鎮中央市場發生大火，將伊置放在
    中央市場雜貨店內之租金收據焚毀，災害發生後，伊之經濟
    即生困窘，即無力負擔過高之租金，原告如不追究五年租金
    ，伊願將土地返還原告，且原告能補償伊地上建物損失，又
    伊希望原告能將系爭土地續讓伊居住10年，到期後伊會將房
    屋土地返還原告云云。聲明：原告之訴駁回。
三、程序方面：
    按訴狀送達後，原告不得將原訴變更或追加他訴，民事訴訟
    法第255 條第1 項前段定有明文。查，原告起訴本依「不當
    得利法律關係」請求被告給付無權占用本案上開2 筆土地所
    獲得相當於租金之利益；嗣於97年10月3 日本案行言詞辯論
    時復具狀聲明追加預備依民法第442 條規定表示調整租金。
    因上揭二者請求之基礎事實既有差異，且預備聲明部分係於
    本案準備程序終結後臨時所為之追加，顯然有礙訴訟之終結
    ，復無民事訴訟法第255 條第1 項但書及第2 項情形，揆諸
    首揭說明，本件原告所為訴之追加，於法尚有未合，不應准
    許。
四、經查，系爭北港鎮○○段952 （面積157.2 平方公尺）、95
    3 （面積48.92 平方公尺）地號土地，為原告所有。系爭95
    2 地號土地為被告之門牌雲林縣北港鎮○○街22號建物所占
    用，另系爭953 地號土地則為被告之門牌同上街道20號建物
    所占用。又系爭952 地號土地於89年7 月、93年1 月、96年
    1 月之申報地價依序為新台幣（下同）12,880元、9,840 元
    、8,662.4 元；另系爭953 地號土地於上揭三年度之申報地
    價則依序分別為12,880元、9,840 元、8,160 元等事實，既
    有系爭土地登記謄本、地價謄本各2 份附卷（見卷內第11－
    14頁）足稽，且為兩造所不爭執，自堪信實。惟原告另主張
    被告無權占有系爭土地，而受有相當於租金之利益，其自得
    請求被告返還不當得利乙節，既為被告所堅詞否認，並以上
    揭情詞置辯，致兩造互有爭議。是本件所應審究者，厥為被
    告占用系爭土地是否為無權占有？如係無權占有，被告所應
    返還之不當得利金額若干？各情。
五、被告抗辯其係基於租賃關係占用系爭土地，無非以其於民國
    37年間及民國60年間分別向前手吳德西及林文波價購系爭土
    地上之建物後，均按期向原告繳交租金，迄至民國77年間其
    在北港鎮中央市場所經營之雜貨因遭逢祝融，經濟陷入困頓
    ，才未續繳租金云云為論據，併提出賣買契約書、房屋賣買
    契約書、雲林縣北港鎮公所不動產監證費收據、雲林縣警察
    局消防警察隊火災證明書、雲林縣稅捐稽征處北港分處通知
    、賣渡證書、雲林縣稅捐稽征處（66年上期及67年下期）地
    價稅款款書、萬國法律事務所函、聲明答覆書、郵政匯票、
    北港郵局第106 號存證信函（均為影本）各1 份（見卷內第
    41－48頁、第67頁、第81－85頁）為佐。惟查：被告所提出
    之「賣渡證書」，固能證明北港鎮○○街22號房屋係由訴外
    人蔡水溝及蔡萬居轉讓與吳德西，但並不能證明讓渡人蔡水
    溝、蔡萬居就上開房屋所坐落之系爭952 地號土地與原告間
    有基地租賃關係存在，亦不能證明本案兩造當事人間就系爭
    95 2地號土地有租賃關係存在，況上揭賣渡契約所列買受人
    吳德西與被告有何關係？亦未見被告提出證據以明。其次，
    被告所提出之「房屋賣買契約書」、「雲林縣北港鎮公所不
    動產監證費收據」、「雲林縣稅捐稽征處北港分處通知」等
    文件，固可證明被告曾向訴外人林文波買受同鎮○○街20號
    房屋，及被告為上開興南街20號房屋之納稅義務人，然此亦
    無法證明被告與原告間就興南街20號房屋所坐落之系爭95 3
    地號土地有基地租賃關係存在。再者，被告提出之雲林縣稅
    捐稽征處（66年上期及67年下期）地價稅款款書、萬國法律
    事務所函、聲明答覆書、郵政匯票、北港郵局第106 號存證
    信函等文件，縱或能證明兩造間就被告占用系爭土地問題曾
    有所交涉，但亦不能依此即認定雙方就系爭土地有租賃關係
    存在。綜上，被告所提出之上開文件俱不足證明其與原告間
    就系爭土地成立租賃契約，則被告空言主張其占用系爭土地
    並無不當得利情事云云，洵無足取。
六、按無法律上原因而受利益，致他人受損害者，應返還其利益
    。不當得利之受領人其所受利益依其性質或其他情形不能返
    還者，應償還其價額；民法第179 條前段、第181 條但書分
    別定有明文。又無權占用他人之土地者有獲得相當於租金之
    利益，為社會通常之觀念（最高法院61年台上字第1695號判
    例意旨可參）。次按租用基地建築房屋，其地租依土地法第
    105 條規定準用同法第97條所定城市地方房屋之租金標準，
    即以不超過土地申報價額年息百分之十為限。又舉辦規定地
    價或重新規定地價時，土地所有權人未於公告期間申報地價
    者，以公告地價百分之八十為其申報地價，平均地權條例第
    16條亦有明文規定。惟計算基地租金之數額，除以基地申報
    地價為基礎外，尚須斟酌基地之位置，工商業繁榮之程度，
    承租人利用基地之經濟價值及所受利益等項，並與鄰地租金
    相比較，以為決定，並非必達申報地價年息百分之十之最高
    額。本案系爭土地為被告之建物所占用，被告對系爭土地復
    無占有權源，已敘明如上，即無法律上原因，可能獲得相當
    於租金之利益。從而，原告依民法第179 條規定，請求被告
    返還五年來相當於租金之利益，於法自屬有據。茲進而所應
    斟酌者，厥為被告占用系爭土地所受利益之數額，以定其應
    返還之金額。
  (一)查，系爭土地雖鄰近北港鎮朝天宮商圈，附近並有市場，生
    活機能尚佳，惟系爭土地中之952 地號土地於89年7 月、93
    年1 月、96年1 月之申報地價依序為12,880元、9,840 元、
    8,662.4 元；另953 地號土地於上揭三年度之申報地價則分
    別為12,880元、9,840 元、8,160 元，逐年呈下降趨勢，顯
    見北港朝天宮商圈不復往日繁華，此外參酌系爭土地所在地
    理位置及週邊環境，不若朝天宮所在中山路商圈繁榮，商業
    交易並不熱絡，及近年物價波動指數暨經濟指數呈下滑等一
    切情狀，認原告之請求以依被告所占用土地之申報地價8%計
    算為合理。
  (二)則以系爭土地申報地價8%為標準，計算被告所應給付原告相
    當於租金之不當得利金額如下：
    1.被告占用之系爭952 地號土地面積157.2 平方公尺，自92
      年9 月1 日起至97年7 月31日止，以上揭土地之申報地價
      8%計算，被告應給付原告相當於租金之利益為597,723 元
      【計算式：12,880×157.2 ×8%÷12×4 （此部分為92年
      度之金額，元以下四捨五入，以下均同）＋9,840 ×157.
      2 ×8%×3 （此部分為93至95年度之金額）＋8,662.4 ×
      157.2 ×8%÷12×19（此部分為96年度及97年度7 月底前
      之金額）＝597,723 】。另自97年8 月1 日起至返還所占
      用土地之日止，應按月給付原告9,078 元【計算式：8,66
      2.4 ×157.2 ×8%÷12＝9,078 ，元以下四捨五入】。
    2.被告占用之系爭953 地號土地面積48.92 平方公尺，自92
      年9 月1 日起至97年7 月31日止，以上揭土地之申報地價
      8%計算，被告應給付原告相當於租金之利益為182,895 元
      【計算式：12,880×48.92 ×8%÷12×4 （此部分為92年
      度之金額，元以下四捨五入，以下均同）＋9,840 ×48.9
      2 ×8%×3 （此部分為93至95年度之金額）＋8,160 ×48
      .92 ×8%÷12×19（此部分為96年度及97年度7 月底前之
      金額）＝182,895 】。另自97年8 月1 日起至返還所占用
      土地之日止，應按月給付原告2,661 元【計算式：8,160
      ×48.92 ×8%÷12＝2,661 ，元以下四捨五入】。
    3.承上，原告請求被告給付占用系爭土地最近5 年內相當於
      租金之不當利得780,618 元，及就5 年期間應給付部分，
      請求自起訴狀繕本送達翌日，即97年9 月4 日起至清償日
      止，按年利率5 ％計算之遲延利息；另自97年8 月1 日起
      至返還所占用土地之日止，應按月給付原告11,739元，洵
      屬有據，應予准許，至逾此部分之請求，則不應准許。
七、綜上所述，原告依民法第179 條不當得利之法律關係，請求
    被告給付占用系爭土地最近5 年內相當於租金之不當利得78
    0,618 元，及就5 年期間應給付部分，請求自起訴狀繕本送
    達翌日（即97年9 月4 日）起至清償日止，按年利率5 ％計
    算之遲延利息；另自97年8 月1 日起至返還所占用系爭土地
    之日止，應按月給付原告11,739元，洵屬有據，應予准許，
    至逾此部分之請求，則不應准許。
八、假執行之宣告：
    原告陳明願供擔保，聲請宣告假執行，就其勝訴部分，經核
    於法無不合，爰酌定相當之擔保金額併予宣告。至其敗訴部
    分，其假執行之聲請已失所附麗，應予駁回。又兩造其餘攻
    擊防禦方法，經審酌後，因與本件判決之基礎無涉，並不影
    響判決之結果，故未一一論述，亦附此說明。陳述。
九、結論：原告之訴為一部有理由，一部無理由，依民事訴訟法
    第79條、第390 條第2 項，判決如主文。
中    華    民    國    97    年    10    月    17    日
                  民事第一庭    法  官  蔣得忠
以上正本係照原本作成
如對本判決上訴，須於判決送達後廿日內向本院提出上訴狀
中    華    民    國    97    年    10    月    17    日
                                書記官  賴成育


司法院資訊處製作；財團法人民間司法改革基金會備份。
